【裁判字號】    99,簡上,58
【裁判日期】    990624
【裁判案由】    妨害自由等
【裁判全文】
臺灣嘉義地方法院刑事判決              99年度簡上字第58號
上  訴  人
即  被  告  甲○○○
            乙○○
上列上訴人因妨害自由等案件，不服本院中華民國99年3月17日
嘉義簡易庭99年度嘉簡字第323號第一審判決（臺灣嘉義地方法
院檢察署檢察官聲請簡易判決處刑案號：98年度偵字第6064號）
，提起上訴，本院合議庭為第二審判決如下：
    主       文
上訴駁回。
乙○○緩刑貳年。
    犯 罪 事 實
一、甲○○○前因妨害自由等案件，經本院以94年度訴字第99號
    判處有期徒刑6月、3月，應執行有期徒刑8月確定，於民國9
    6年1月25日易科罰金執行完畢。甲○○○與乙○○係同居男
    女朋友，與丁○○(經原審判處有期徒刑3月，上訴本院後撤
    回上訴而確定)為朋友關係，因甲○○○認戊○○積欠新臺
    幣85萬元避未處理，於98年5月5日晚間11時許，甲○○○、
    乙○○、丁○○3人在嘉義市○區○○路，偶然發現戊○○
    之男友所駕駛之自用小客車，遂由乙○○駕車搭載甲○○○
    、丁○○2人，尾隨戊○○之男友至嘉義縣民雄鄉秀林村林
    子尾47-39號戊○○居所。
    嗣於98年5月6日凌晨0時許，甲○○○佯稱欲與戊○○外出
    聊天，誘使戊○○搭乘乙○○所駕駛之上開自用小客車，而
    將戊○○載至嘉義縣朴子市○○○路122號304房由丁○○所
    租賃之套房內。甲○○○、乙○○與戊○○於上址房間內洽
    談戊○○積欠甲○○○債務之償還方式未果，戊○○要求先
    行離去，甲○○○、乙○○、丁○○遂共同基於妨害自由之
    犯意聯絡，不讓戊○○自由離去，戊○○表示其倉促外出，
    未攜帶任何物件，甲○○○遂命丁○○駕駛乙○○之上開自
    用小客車前往戊○○上址居處，由戊○○與其同居之友人丙○○○聯繫後，丙○○○將戊○○之行動電話交與丁○○取
    去丁○○上址租屋處供撥打至戊○○越南娘家。至98年5月6
    日上午7時許，甲○○○與戊○○繼續協商債務未果，遂與
    乙○○先行離去，並囑由丁○○將戊○○私行拘禁在上址租
    屋處，並負責看顧戊○○，妨止其離去，而剝奪戊○○之行
    動自由。後於98年5月6日下午1時30分許，甲○○○及乙○○再次前往丁○○上址租屋處時向戊○○討債未果，為達討
    債之目的，甲○○○在戊○○行動自由受限制中，以越南語
    對戊○○揚言：若戊○○不向父母要錢還給甲○○○，就要
    把戊○○賣給別人，讓戊○○去陪別人睡覺；而乙○○則以
    中文對戊○○揚言，若沒有一次還完全部的錢，就要把戊○○賣掉，使戊○○心生畏懼，致生危害於戊○○安全。於98
    年5月7日下午某時，甲○○○在上址租屋處要求戊○○還錢
    未果，遂對戊○○揚言，要去學校抓戊○○孩子，到時候戊○○不要後悔，且由甲○○○當戊○○之面，撥打電話予真
    實姓名不詳之人士，要求渠前往蒜頭國中帶戊○○之小孩，
    致戊○○心生畏懼，致生危害於安全。嗣於98年5月7日晚間
    11、12時許，甲○○○請乙○○書寫本票4張面額共計85萬
    元，欲令戊○○簽署，惟戊○○並未簽署，經戊○○答應數
    日內返還部分金額後，甲○○○與乙○○始搭載戊○○返還
    戊○○嘉義縣民雄鄉上址居住。嗣因戊○○之友人丙○○○
    報警處理，始循線查悉上情。
二、案經嘉義縣警察局報請臺灣嘉義地方法院檢察署檢察官偵查
    起訴。
    理        由
壹、程序部分：
    按被告以外之人於審判外之陳述，雖不符刑事訴訟法第159
    條之1至第159條之4傳聞證據得為證據之例外規定，而經當
    事人於審判程序同意作為證據，法院審酌該言詞陳述或書面
    陳述作成時之情況，認為適當者，亦得為證據，刑事訴訟法
    第159條之5第1項定有明文。查本案認定事實所引用之言詞
    及書面陳述證據，經本院於審理時提示被告均表示同意作為
    證據使用，本院審酌該陳述證據之取得過程並無瑕疵，與本
    案待證事實間復具有相當之關聯性，自得採為證據，合先敘
    明。
貳、實體部分：
一、認定犯罪事實所憑之證據及理由：
    訊據被告甲○○○及乙○○固不否認係同居男女朋友關係，
    因戊○○積欠甲○○○新臺幣85萬元避未處理，誘使戊○○
    搭乘乙○○所駕駛之上開自用小客車，將戊○○載至嘉義縣
    朴子市○○○路122號304房由丁○○所租賃之套房內洽談戊○○積欠之債務，經戊○○要求先行離去，惟其等不讓戊○○自由離去等情，惟辯稱並未於98年5月7日下午因戊○○未
    還款，而表示欲至學校抓小孩，且並未於98年5月7日強令戊○○簽完本票後始令其離去等情置辯。經查：
(一)98年5月5日晚間11時許，甲○○○、乙○○、丁○○3人在
    嘉義市○區○○路，尾隨戊○○之男友至嘉義縣民雄鄉秀林
    村林子尾47-39號戊○○居所，誘使戊○○搭乘乙○○所駕
    駛之上開自用小客車，而將戊○○載至嘉義縣朴子市○○○
    路122號304房由丁○○所租賃之套房內洽談債務之償還方式
    未果，戊○○要求先行離去，甲○○○、乙○○、丁○○不
    讓戊○○自由離去，嗣丁○○至戊○○住處，丙○○○將戊○○之行動電話交與丁○○。98年5月6日上午7時許於丁○○前揭住處，甲○○○與乙○○先行離去，並囑丁○○將戊○○私行拘禁在上址租屋處，妨止其離去，而剝奪戊○○之
    自由等情，業據甲○○○、乙○○於本院坦承不諱(本審卷
    第67頁至第68頁)，核與被害人戊○○之證述情節相符(警卷
    第10頁、第13頁至第14頁、偵卷第7頁至第8頁、第31頁)，
    並有證人丙○○○之證述可稽(警卷第15頁至第16頁、偵卷
    第9頁至第10頁)，且同案被告丁○○亦供稱甲○○○與乙○○叫其不要讓戊○○離開(偵卷第29頁)，乙○○亦曾表示錢
    須一次還清戊○○始可離開(偵卷第31頁)，足見被告甲○○○與乙○○之自白與被害人戊○○、證人丙○○○之證述及
    同案被告丁○○之供述相符。此外尚有現場照片1張(警卷第
    18 頁)、戊○○指認乙○○、丁○○之個人戶籍及相片影像
    資料查詢結果2紙(警卷第19頁至第20頁)、行動電話（00000
    00000號）使用者基本資料、遠傳雙向通聯資料各1份(警卷
    第22頁、偵卷第23-5頁至第23-8頁)、亞太行動（000000000
    0號）資料查詢、通聯調閱查詢單各1紙、亞太行動資料查詢
    雙向通聯資料1份(偵卷第23-1頁、第26頁、第37 頁至第44
    頁)及台灣大哥大（0000000000號、0000000000號）資料查
    詢2紙(偵卷第23-2頁至第23-3頁)可稽，核與被告等之自白
    相符，被告2人所犯剝奪行動自由罪，應堪認定。
(二)甲○○○在戊○○行動自由受限制中，以越南語對戊○○揚
    言：若戊○○不向父母要錢還給甲○○○，就要把戊○○賣
    給別人，讓戊○○去陪別人睡覺；而乙○○則以中文對戊○○揚言，若沒有一次還完全部的錢，就要把戊○○賣掉，使
    戊○○心生畏懼。又於98年5月7日下午某時，甲○○○對戊○○揚言，要去學校抓戊○○孩子，且當戊○○之面，撥打
    電話予真實姓名不詳之人士，要求渠前往蒜頭國中帶戊○○
    之小孩等情，雖為被告甲○○○與乙○○所否認。惟查此部
    分事實業據被害人戊○○證述屬實(警卷第11頁、偵卷第9頁
    )。且證人院氏皇玲亦稱其接獲戊○○電話時，戊○○曾告
    知，如不清償債務，甲○○○欲其陪男人睡覺(警卷第16頁
    )。而同案被告丁○○雖稱甲○○○講越南話，其聽不懂(警
    卷第9頁)，且並未聽聞乙○○表示欲將戊○○賣掉等語(偵
    卷第17頁、第47頁)，惟丁○○亦曾供稱甲○○○曾以中文
    對別人說去蒜頭國小帶戊○○的小孩，但並未見到小孩，故
    不確定甲○○○是否有如此講(偵卷第32頁)。然丁○○與甲○○○及乙○○原即是共犯關係，其供述無非係迴護之詞，
    不足採信。
(三)至於起訴事實雖提及98年5月7日晚間11、12時許，戊○○開
    立面額共計80萬元之本票數張予甲○○○後，甲○○○與乙○○才搭載戊○○離去等情，惟被告甲○○○及乙○○則辯
    稱戊○○並未簽署本票，係因戊○○答應於數日內返還10萬
    元，始讓戊○○離去等情。查乙○○供稱其係為甲○○○書
    寫本票供戊○○簽署，惟戊○○並未簽署(本審卷第72頁)，
    而該等本票4張面額分別為20萬元、20萬元、20萬元及25萬
    元，合計為85萬元，有本票可稽(偵卷第75頁)，而合計金額
    與起訴書提及之80萬元已有不符，且經核對該等本票上並無
    戊○○之簽名。又戊○○於警詢中證稱係其朋友同意以20萬
    元給被告甲○○○抵債，甲○○○等人始讓其離去(警卷第
    11 頁)，並非證稱簽署本票後離去。然又稱甲○○○等曾以
    手機撥打其在越南之家中討債，其為防止家中匯款，因而簽
    了4張本票(警卷第14頁)，所述已有不同。嗣戊○○於偵查
    中則證稱本票上都寫了金額、1張30萬元、1張15萬元，其餘
    20 萬元，金額共85萬元，其忘了簽幾張，簽完後始離去(偵
    卷第9頁)，足見戊○○之證述，其中本票之面額有誤差，且
    究竟簽立幾張，其已忘記，故此部分事實尚難認為戊○○已
    簽署本票後始離去。而對照被告之辯解，稱戊○○並非簽立
    本票後始離去等情，從本票觀察，被告此部分之辯稱尚有可
    採，惟此部分事實之不同仍無礙於被告甲○○○與乙○○所
    犯剝奪行動自由犯行之成立。
二、論罪科刑之理由：
(一)按刑法第302條第1項、第304條第1項及第305條之罪所保護
    之法益均為人之行動自由，罪質相同，而第302條第1項之法
    定刑較其他二罪為重，且處罰之範圍包括私行拘禁及其他非
    法方法剝奪人之行動自由，所謂非法方法包括強暴、脅迫、
    恐嚇等情事在內。故於私行拘禁或以其他非法方法剝奪人之
    行動過程中，有對被害人施加恐嚇行為，自屬包含於妨害行
    動自由之同一意念之中，縱其所為，合於刑法第305條恐嚇
    危害安全罪之要件，仍應視為剝奪行動自由之部分行為(最
    高法院74年臺上字第3404號判例意旨、93年度臺上字第3309
    號判決意旨可資參照)。又刑法第302條之妨害自由罪，係妨
    害他人自由之概括規定，如以使人行無義務之事，或妨害人
    行使權利為目的，而其強暴脅迫復已達於剝奪人行動自由之
    程度，即只成立本罪，不應再依同法第304條論處。蓋使人
    行無義務之事，或妨害人行使權利之低度行為，應為剝奪人
    行動自由之高度行為所吸收，不能以其目的係在使人行無義
    務之事，或妨害人行使權利，認為係觸犯刑法第302條第1項
    及第304條二罪名。
(二)查本件被告甲○○○、乙○○將被害人載離其住處，並強制
    留置於同案被告丁○○之租屋處至98年5月7日晚上，使被害
    人無法自由離去，對被害人強制行為之強度已達到以非法方
    法剝奪人之行動自由之程度。核被告甲○○○、乙○○煌所
    為，均係犯刑法第302條第1項之以非法方法剝奪人之行動自
    由罪。而被告甲○○○將被害人之行動電話取走，妨礙被害
    人行使權利，僅係非法方法剝奪他人行動自由之方法，不另
    論以強制罪。又被告甲○○○、乙○○於剝奪被害人行動自
    由之過程中，基於恐嚇之犯意，為恐嚇行為，仍為剝奪行動
    自由之部分行為，亦不另論罪。公訴意旨認為被告甲○○○
    、乙○○另犯刑法第305條恐嚇罪之想像競合犯，尚有誤會
    。
(三)被告2人間，就上開犯行有犯意聯絡及行為分擔，應論以共
    同正犯。被告甲○○○前有犯罪事實欄所述之前科，於96
    年1月25日易科罰金執行完畢等情，有臺灣高等法院被告前
    案紀錄表在卷可參，其於受有期徒刑之執行完畢後5年內故
    意再犯本件有期徒刑以上之刑之罪，為累犯，應依刑法第47
    條第1項規定，加重其刑。
(四)原判決認被告甲○○○、乙○○犯行明確，適用刑法第302
    條第1項，並審酌刑法第57條科刑事由，論以共同剝奪他人
    行動自由罪，被告甲○○○為累犯，處有期徒刑6月，如易
    科罰金，以新台幣1000元折算1日；被告乙○○處有期徒刑4
    月，如易科罰金，以新台幣1000元折算1日，其認事用法及
    量刑均無不當。被告2人上訴否認犯行及主張原審判決不當
    ，為無理由，應予駁回。
(五)未查被告乙○○前未曾因故意犯罪受有期徒刑以上刑之宣告
    ，有臺灣高等法院被告前案紀錄表在卷可參，因一時短於思
    慮，觸犯本案犯行，事後已坦承部分犯行，並已與被害人成
    立調解，獲得告訴人諒解，有調解筆錄可稽(本審卷第5頁)
    ，綜合上情，本院認被告經此起訴審判，當知所警惕，信無
    再犯之虞，原判決所宣告之刑，以暫不執行為適當，併諭知
    緩刑2年，以勵自新。
據上論斷，應依刑事訴訟法第455條之1第1項、第3項、第368條
，刑法第74條第1項第1款，判決如主文。
本案經檢察官陳昭廷到庭執行職務。
中    華    民    國    99    年    6     月    24    日
              刑事第六庭  審判長法  官  蘇清水
                                法  官  林坤志
                                法  官  黃義成
上列正本證明與原本無異。
本件不得上訴。
中    華    民    國    99    年    6     月    24    日
                                書記官  許睿軒

司法院資訊處製作；財團法人民間司法改革基金會備份。
